【裁判字號】    98,交抗,439
【裁判日期】    980707
【裁判案由】    聲明異議
【裁判全文】
臺灣高等法院高雄分院刑事裁定         98年度交抗字第439號
抗  告  人  交通部公路總局高雄區監理所
代  表  人  劉育麟
受處分人    甲○○
上列抗告人因受處分人違反道路交通管理處罰條例聲明異議案件
，不服臺灣高雄地方法院中華民國98年6 月15日裁定（98年度交
聲字第1384號），提起抗告，本院裁定如下：
    主  文
抗告駁回。
    理  由
一、抗告意旨略以：緩起訴乃附條件的不起訴處分，亦即為不起
    訴處分的一種，此觀諸刑事訴訟法第256 條規定自明。檢察
    官為緩起訴處分時，依刑事訴訟法第253 條之2 第1 項規定
    ，對被告所為之指示及課予之負擔，係一種特殊的處遇措施
    ，並非刑罰。因此，刑事案件經檢察官為緩起訴處分確定後
    ，宜視同不起訴處分確定，依行政罰法第26條第2 項規定，
    得依違反行政法上義務規定裁處之。而本件受處分人有酒後
    違規駕車之行為，其所涉之刑責部分，雖經臺灣高雄地方法
    院檢察署96度偵字第22857 號為緩起訴處分確定，但其違反
    行政法上義務部分，仍可依道路交通安全管理處罰條例之規
    定予以裁罰，原裁定認為不罰，尚有未洽，爰提起抗告，請
    求撤銷原裁定云云。
二、查本件受處分人甲○○於民國96年7 月21日17時43分許，飲
    酒後駕駛車牌8S-0299 號自小貨車，行經高雄縣路竹鄉○○
    路台28線7.8 公里處，經警攔檢施以酒測，測得其呼氣酒精
    濃度達每公升1.24毫克，經警以受處分人涉犯刑法第185 條
    之3 服用酒類致不能安全駕駛動力交通工具而駕駛罪嫌，移
    送臺灣高雄地方法院檢察署偵辦，經檢察官以96年度偵字第
    22857 號為緩起訴處分，期間為1 年，並命受處分人應於緩
    起訴處分期間（96年10月1 日至97年8 月31日）屆滿前向指
    定之公益團體、地方自治團體或社區提供40小時之義務勞務
    ，緩起訴處分期間已經期滿而未經撤銷，有緩起訴處分書及
    臺灣高等法院被告前案紀錄表在卷可稽。
三、按汽車駕駛人，駕駛汽車經測試檢定，酒精濃度超過規定標
    準者，處新臺幣（下同）15,000元以上60,000元以下罰鍰，
    並當場移置保管其車輛及吊扣其駕駛執照1 年；因而肇事致
    人受傷者，並吊扣其駕駛執照2 年；致人重傷或死亡者，吊
    銷其駕駛執照，並不得再考領，道路交通管理處罰條例第35
    條第1 項第1 款定有明文。又行政罰法第26條規定：一行為
    同時觸犯刑事法律及違反行政法上義務規定者，依刑事法律
    處罰之。但其行為應處以其他種類行政罰或得沒入之物而未
    經法院宣告沒收者，亦得裁處之。前項行為如經不起訴處分
    或為無罪、免訴、不受理、不付審理之裁判確定者，得依違
    反行政法上之義務規定裁處之；同法第1 條規定：違反行政
    法上義務而受罰鍰、沒入或其他種類行政罰之處罰時，適用
    本法。但其他法律有特別規定者，從其規定。故道路交通管
    理處罰條例第35條第1 項第1 款規定，係對行為人違反行政
    法上義務規定之行政罰，則汽車駕駛人酒後駕駛汽車之行為
    ，經測試檢定酒精濃度超過規定標準，同時涉有刑法第185
    條之3 公共危險罪嫌時，道路交通管理處罰機關除有行政罰
    法第26條第1 項但書得處以其他種類行政罰者之情形，得裁
    處其他種類行政罰外；關於罰鍰部分，即應依行政罰法第26
    條及道路交通管理處罰條例第10條規定移送地方法院檢察署
    處理，除於移送後再有行政罰法第26條第2 項所定之不起訴
    處分確定等事由，得依違反行政法上義務規定裁處之情形外
    ，不得逕依道路交通管理處罰條例第35條第1 項第1 款規定
    ，裁處行為人罰鍰之行政罰。此乃一行為同時造成刑罰法律
    與行政秩序罰規定發生競合適用關係時，基於「一事不二罰
    」之法理，經由立法程序確立應以刑罰優先為原則，避免行
    為人承受過度且重複之處罰。此觀行政罰法第26條立法理由
    明確揭示：「一行為同時觸犯刑事法律及違反行政法上義務
    規定時，由於刑罰與行政罰同屬對不法行為之制裁，而刑罰
    之懲罰作用較強，故依刑事法律處罰，即足資警惕時，實無
    一事二罰再處行政罰之必要。且刑事法律處罰，由法院依法
    定程序為之，較符合正當法律程序，應予優先適用。但罰鍰
    以外之沒入或其他種類行政罰，因兼具維護公共秩序之作用
    ，為達行政目的，行政機關仍得併予裁處，故為第1 項但書
    規定」，其理甚明。是行政罰法中刑事法律處罰優先，且不
    再處以行政秩序罰之目的，既係因行為人已接受刑罰而足資
    警惕，且已發生懲罰作用，即無使行為人陷於雙重處罰之不
    利益。本此原則，關於刑事法律處罰之範圍，自應採取實質
    及從嚴之認定，凡刑事實體法或程序法中所規定客觀上剝奪
    行為人生命、自由、財產權利，主觀上亦因制裁之嚴厲性、
    痛苦性而強度足以造成心理強制，間接達成矯正教化目的之
    處遇手段，皆應納入其中，並不以形式上符合刑法第32條至
    第34條所定主刑及從刑種類者為限，刑法第41條至第43條之
    易刑處分亦包括之（按刑法第44條復特別規定，易刑處分執
    行完畢時，其所受宣告刑，係以已執行論），始與「一事不
    二罰」之法理、立法規範意旨相符，行政機關及司法機關於
    解釋及適用時，自無不同立場，仍應以前後一致為之。本件
    受處分人酒後駕車之行為，係同時違反刑事法律及違反行政
    法上義務規定，僅因檢察官採取緩起訴處分之替代性刑事處
    遇手段，未將該案逕行起訴或聲請簡易判決處刑，致其後適
    用之刑事訴訟程序有所區別。然就受處分人負有向檢察官指
    定機構提供一定時數之勞務義務觀察，其如未在指定期間內
    確實履行義務，依刑事訴訟法第253 條之3 第1 項第3 款規
    定，將遭受撤銷緩起訴處分之不利益；反之，倘其確實遵守
    並履行各項緩起訴條件，除非合於刑事訴訟法第260 條所定
    各款情形，否則即無再就同一案件遭受刑事訴追之虞。從而
    ，受處分人經由緩起訴處分條件之履行，雖使其免於遭檢察
    官發動起訴程序，但履行義務勞務之結果，仍剝奪其人身自
    由而具有強制性、懲罰性，且有易刑處分而替代刑罰之實質
    效果，仍屬「實質刑事法律處罰」，應有行政罰法第26條第
    1 項「一事不二罰」規定之適用。
四、本件受處分人酒後駕車經測試檢定超過規定標準之行為，係
    一行為同時觸犯刑事法律及違反行政法上義務規定，受處分
    人酒後駕車之行為，觸犯刑法第185 條之3 之刑事責任部分
    ，業經緩起訴處分確定，受處分人並於緩起訴期前為義務勞
    務之履行完畢，已如上述，則抗告人即原處分機關除依行政
    罰法第26條第1 項但書得處以其他種類行政罰外，應不得逕
    予裁處罰鍰之處罰。抗告人所為之裁決，除對受處分人為吊
    扣駕駛執照、施以道安講習之處罰外，亦併對受處分人為罰
    鍰之處罰，關於罰鍰部分，即有未洽，是原裁定撤銷關於罰
    鍰之裁罰，核無違誤，抗告人仍執陳詞提起抗告，指摘原裁
    定此部分之撤銷不當，為無理由，應予駁回。
五、據上論結，應依道路交通案件處理辦法第26條，刑事訴訟法
    第412 條，裁定如主文。
中    華    民    國    98    年    7     月    7     日
                  刑事第五庭    審判長法  官  曾永宗
                                      法  官  任森銓
                                      法  官  王伯文
以上正本證明與原本無異。
不得再抗告。
中    華    民    國    98    年    7     月    7     日
                                      書記官  黎  珍


司法院資訊處製作；財團法人民間司法改革基金會備份。
